臺灣士林地方法院刑事判決　
110年度訴字第595號
公  訴  人  臺灣士林地方檢察署檢察官
被      告  鄭慧敏


上列被告因違反商業會計法等案件，經檢察官提起公訴（109年
度偵字第4639號、110年度偵字第14224號），本院判決如下：
　　主    文
鄭慧敏犯行使偽造私文書罪，處有期徒刑貳年。未扣案之犯罪所
得新臺幣壹仟零參拾參萬貳仟零肆拾貳元沒收，於全部或一部不
能沒收或不宜執行沒收時，追徵其價額。未扣案之附表一編號33
9至342、679至680、708所示國內差旅費申請單「出差人」欄上
偽造「陳凱南」、「張凱勝」、「簡文建」、「胡維珀」、「王
修文」之署名；附表一編號1076、1079、1081至1083所示之發票
上，偽造「H. Tomioka」、「田丸一夫」、「Y.Tama00」之署名
；附表一編號1076、1079、1081至1083所示訂單上偽造「H. T. 
L」之署名；附表一編號1065至1073所示發票上偽造「伍福電機
有限公司統一發票專用章」之印文，均沒收。
　　犯罪事實
一、鄭慧敏於民國102年2月9日起至108年11月29日止，擔任址設
    臺北市○○區○○路000號7樓昱彙貿易股份有限公司（下稱昱彙
    公司）會計，負責該公司會計、出納等業務，為商業會計法
    所稱之主辦會計人員，竟意圖為自己不法之所有，基於行使
    偽變造私文書、行使業務上登載不實文書、填製不實會計憑
    證及詐欺取財之犯意，接續於如附表一所示之時間，在昱彙
    公司內，利用其業務上為昱彙公司提領繳付出納之機會，先
    製作正確內容之轉帳傳票及取款憑條，交由不知情之昱彙公
    司負責人林鶴爵簽核用印，再變造取款憑條上之金額，持以
    向合作金庫商業銀行（下稱合作金庫）行使，致該銀行承辦
    人員陷於錯誤，依取款憑條上之金額將昱彙公司設於該行之
    帳戶悉數提出，鄭慧敏遂將部分金額供作昱彙公司支出，而
    將餘下如附表一所示溢領之金額匯入自己所有金融帳戶或附
    表二所示之人之金融帳戶而供己花用，以此方式詐得共新臺
    幣（下同）1,753萬2,042元得手，致生損害於合作金庫及昱
    彙公司管理金融帳戶交易之正確性。鄭慧敏為免其犯行遭察
    覺，虛列不實會計科目填製轉帳傳票而將該等會計憑證記入
    帳冊以規避稽核，以下列方式調整昱彙公司收支金額：①檢
    附如附表一編號2至14、28至90、95至123、125至297、299
    至338、343至399、401至442、444至500、502至513、515至
    541、543至627、629至633、635至659、662至678、681至70
    0、702、704至707、709至718、720至773、775至782、784
    至816、818至844、846至963、973至978、1026至1064所示
    其私人消費之發票、相關證明單據，據以填製不實內容之轉
    帳傳票；②填製如附表一編號1、15至27、91至94、124、298
    、400、443、501、514、542、628、634、964至972、979至
    1025、1074至1075、1077至1078、1080、1084至1086所示之
    不實內容轉帳傳票；③偽造如附表一編號339至342、679至68
    0、708所示不實之國內差旅費申請單，並未經陳凱南、張凱
    勝、簡文建、胡維珀、王修文之同意或授權，在「出差人」
    欄位上偽簽其等之署名，再據以填製不實內容之轉帳傳票，
    足生損害於前開人士及昱彙公司對差旅費管理之正確性；④
    在其業務上製作之林鶴爵國內差旅費申請單填載如附表一編
    號660至661、701、703、719、774、783、817、845所示不
    實內容，再據以填製不實內容之轉帳傳票，足生損害於昱彙
    公司對差旅費管理之正確性；⑤明知昱彙公司、伍福電機有
    限公司（下稱伍福公司）、荏原商事株式會社（下稱荏原會
    社）、KOBE STEEL,LTD（下稱KOBE公司）（前開三家公司下
    合稱伍福等公司）、H. Tomioka、田丸一夫、Y.Tama00（按
    末2字難以辨識，以0替代）、林鶴爵並未同意或授權，偽造
    如附表一編號1065至1073、1076、1079、1081至1083所示不
    實之伍福等公司發票，並分別在其上偽造伍福公司統一發票
    專用章之印文、偽簽H. Tomioka、田丸一夫、Y.Tama00之署
    名，又偽造如附表一編號1076、1079、1081至1083之昱彙公
    司訂單，在其上偽簽H. T. L即林鶴爵之署名，再填載製作
    不實之轉帳傳票，足生損害於前開公司及人員。
二、案經昱彙公司訴由臺北市政府警察局南港分局報告臺灣士林
    地方檢察署（下稱士林地檢署）檢察官偵查起訴。
　　理    由
壹、程序部分
    本件認定犯罪事實所引用之所有卷證資料，供述證據部分，
    經當事人於本院審理程序表示同意作為證據（本院卷第111
    頁至第113頁），本院審酌上開證據資料作成時之情況，尚
    無違法不當及證明力明顯過低之瑕疵，亦認為以之作為證據
    應屬適當，爰依刑事訴訟法第159條之5第1項規定，認有證
    據能力；非供述證據部分，亦查無證據證明有公務員違背法
    定程序取得之情形，且經本院於審理期日提示與被告辨識而
    為合法調查，亦有證據能力。
貳、實體部分
一、上揭犯罪事實，業據被告鄭慧敏於警詢、偵查、本院審理時
    坦承不諱（士林地檢署109年度偵字第4639號卷《下稱偵卷》
    一第11頁至第14頁、第89頁、偵卷六第69頁、偵卷七第19頁
    至第21頁、第67頁至第71頁、第79頁至第85頁、偵卷八第9
    頁至第17頁、第27頁至第33頁、第55頁至第69頁、第99頁至
    第111頁、第193頁至第195頁、109年度他字第1371號卷《下
    稱他卷》二第7頁至第11頁、他卷三第17頁至第20頁、本院卷
    第76頁至第81頁、第124頁、第127頁），核與證人即告訴人
    前代表人林鶴爵於警詢、證人即告訴代理人顏世翠律師、焦
    郁穎律師、邱威喬律師、郭子千律師於偵查中、證人呂秋鳳
    、鄭雅倫之證述情節相符（偵卷一第7頁至第10頁、第85頁
    至第87頁、偵卷七第9頁、第19頁至第21頁、第63頁至第73
    頁、第77頁至第85頁、偵卷八第7頁至第19頁、第25頁至第3
    5頁、第53頁至第71頁、第97頁至第113頁、第191頁至第198
    頁、他卷三第15頁至第20頁），並有債務人離職證明書、自
    白書、被告匯款予自己之明細表及匯款單、被告親友收受匯
    款表及匯款單、和解書、和解書之補充條款、人事資料卡、
    彙貿公司台北、中壢、台中分公司零用金帳戶明細、邱貴美
    102年12月手寫零用金帳冊、彙貿公司中壢分公司請領103年
    10月31日至11月27日零用金明細等影本、照片、附表一所示
    單據影本、會計作帳系統截圖與傳票存卷可稽（他卷一第14
    頁至第15頁、第42頁至第89頁、第90頁、第95頁、第99頁至
    第102頁、偵卷七第91頁至第158頁、本院卷第65頁至第70頁
    、其餘卷證資料詳如附表一所示），足認被告任意性自白與
    事實相符，堪予採信。至附表一編號612所示之收據上固未
    記載金額，然經被告於偵查中確認為500元（偵卷六第258頁
    、第309頁），應認此部分金額無誤；又附表一編號837所示
    之高鐵車票無法辨識金額，惟該車票既係嘉義至臺北、成人
    票，復無其他優惠記載，則金額應為1,080元，另附表一編
    號763所示之發票、消費明細（即起訴書附表一編號808、80
    7）上之金額及發票號碼均相同，顯為同一筆資料，自不得
    重複計算，是起訴書此部分記載有誤，均應予更正；其餘起
    訴書附表一所示金額（包含總額）、日期有誤部分，均更正
    如附表一所示。本件事證明確，被告上開犯行堪以認定，應
    予依法論科。
二、論罪科刑之理由
(一)按商業會計法所稱之商業會計憑證，分為原始憑證及記帳憑
    證，所謂原始憑證，係指證明事項之經過，而為造具記帳憑
    證所根據之憑證，計有外來憑證、對外憑證、內部憑證3類
    ，而記帳憑證則係指證明處理會計事項人員之責任而為記帳
    所根據之憑證而言，有收入傳票、支出傳票及轉帳傳票3類
    ，此觀諸商業會計法第15條至第17條之規定自明；復按商業
    會計法第71條第1款以明知為不實之事項，而填製會計憑證
    之罪，原即含有業務上登載不實之本質，與刑法第215條之
    業務文書登載不實罪屬法規競合關係，依特別法優於普通法
    之原則，應優先適用前者之罰則規定（最高法院85年度台上
    字第3145號、92年度台上字第6792判決意旨參照）；又按商
    業會計法所規定商業負責人、主辦及經辦會計人員或依法受
    託代他人處理會計事務之人員，以明知為不實之事項，而填
    製會計憑證罪，係指上開有權製作會計憑證之人，填製內容
    不實之會計憑證而言，倘無製作權之人，冒用他人名義，製
    作內容不實之會計憑證，則屬偽造私文書行為，兩者迥然不
    同（最高法院89年度台上字第1642號判決可資參照）。
(二)被告為昱彙公司會計人員，為商業會計法所稱之主辦會計人
    員，變造取款憑條上之金額，持以詐欺合作金庫；又其非伍
    福等公司之有權製作會計憑證之人，竟偽造不實國內差旅費
    申請單、伍福等公司之發票、昱彙公司之訂單，及在其業務
    上製作之林鶴爵國內差旅費申請單登載不實內容，復使用前
    開文件填製內容不實之昱彙公司轉帳傳票記入該公司帳冊，
    是核被告所為，係犯刑法第216條、第210條之行使變造私文
    書罪（變造取款憑條）、行使偽造文書罪（林鶴爵以外之人
    國內差旅費申請單、伍福等公司之發票、昱彙公司之訂單）
    、同法第216條、第215條之行使業務上登載不實文書罪（林
    鶴爵之國內差旅費申請單）、同法第339條第1項之詐欺取財
    罪、商業會計法第71條第1款明知為不實之事項而填製會計
    憑證罪。被告變造取款憑條之低度行為，應為行使之高度行
    為所吸收；又偽造陳凱南、張凱勝、簡文建、胡維珀、王修
    文、H. Tomioka、田丸一夫、Y.Tama00、林鶴爵之署名、偽
    造伍福公司之統一發票專用章之印文，均為偽造私文書之部
    分行為，而偽造私文書後，復持之行使，該偽造之低度行為
    ，應為行使之高度行為所吸收；另在業務上製作之林鶴爵之
    國內差旅費申請單登載不實內容，應為行使之高度行為所吸
    收，均不另論罪。又形法第339條於103年6月18日修正公布
    ，並於同年月20日生效，而被告雖於修法前對合作金庫施以
    詐術，然持續至上開修正施行之後，亦即被告行為後，其應
    適用之法律並無修正，無新舊法之比較，附此敘明。
(三)起訴書雖認被告所為涉犯刑法336條第2項之業務侵占罪嫌，
    但刑法上所謂侵占罪，以被侵占之物先有法律或契約上之原
    因在其持有中者為限，否則不能成立侵占罪，檢察官未考量
    被告係以行使變造私文書之方式，使銀行承辦人員陷於錯誤
    ，而詐得彙貿公司帳戶內之款項，並非先有法律或契約上之
    原因合法持有上述款項，再予以侵占入己，當與刑法之業務
    侵占構成要件不符，然被告以行使變造取款憑條之方式取得
    彙貿公司戶內金錢之基本事實既屬同一，且經本院當庭告知
    詐欺取財罪之罪名，並已給予被告充分答辯之機會，本院自
    得依法變更起訴法條而為審理。至起訴書雖未敘明被告係以
    何手法偽造上開文書，然已表示被告係偽造、變造起訴書附
    表一所示會計憑證、訂貨單，此部分即為起訴效力所及，應
    由本院補充敘明而併予審理。又如附表一編號2至14、28至9
    0、95至123、125至297、299至338、343至399、401至442、
    444至500、502至513、515至541、543至627、629至633、63
    5至659、662至678、681至700、702、704至707、709至718
    、720至773、775至782、784至816、818至844、846至963、
    973至978、1026至1064所示之單據為被告實際消費之發票或
    相關證明單據，並非被告偽造，業據被告及告訴代理人於本
    院審理時敘明在卷（本院卷第55頁），此部分自不另為無罪
    之諭知。
(四)被告利用擔任昱彙公司會計之機會，分別於附表一所示期間
    ，多次變造取款憑條並持之向合作金庫行使，又為掩飾犯行
    多次行使偽造之張凱勝國內差旅費申請單及伍福等公司發票
    與昱彙公司訂單，多次行使業務上登載不實之林鶴爵國內差
    旅費申請單，再多次填製不實之轉帳傳票，顯係利用相同機
    會，基於單一犯意下反覆所為，因其歷次行使變造私文書、
    詐欺取財、行使偽造私文書、行使業務上登載不實文書、明
    知為不實之事項而填製會計憑證罪之時間、地點及所侵害之
    法益，均難強行割裂，各次所為歷程之獨立性極為薄弱，依
    一般社會觀念，在刑法評價上，以視為數個舉動之接續施行
    ，合為包括之一行為予以評價，較為合理，即應均論以接續
    犯之包括一罪。故公訴意旨認應分論併罰，容有誤會。
(五)被告以一行為同時觸犯上開各罪，行為過程因有部分重疊，
    應認屬於一行為觸犯數法益及數罪名之想像競合犯，應依刑
    法第55條前段規定，從一重之行使偽造私文書罪處斷。
(六)告訴人發覺被告犯行後，被告即向之坦承犯行，並於109年2
    月15日至臺北市政府警察局南港分局玉成派出所坦認上述犯
    行等情，有被告之詢問筆錄1份可佐（偵卷一第11頁至第14
    頁），則被告既於告訴人提出告訴前及有偵查犯罪職權之機
    關或人員發覺前，主動向有偵查權之公務員坦承本案犯行而
    接受裁判，應認此部分符合自首之要件，依刑法第62條前段
    之規定減輕其刑。至告訴人並非有偵查犯罪職權之機關或人
    員，故其何時知悉本件犯罪事實及犯罪嫌疑，與被告是否成
    立自首之認定無關，附此敘明。
(七)爰以行為人之責任為基礎，審酌被告利用職務之便，以前開
    方式損及告訴人之財產法益，造成告訴人受有重大損失，行
    為可議，惟考量其犯罪後主動坦認犯行，並與告訴人達成和
    解，目前給付400萬元，另由其家人與告訴人和解，給付320
    萬元，除據被告、告訴代理人陳述在卷（本院卷第125頁至
    第126頁），並有和解書、邱貴美之合作金庫銀行帳戶明細
    等影本存卷可參（他卷一第90頁至第91頁），經告訴代理人
    表示：被告濫用告訴人之同情心，明知其侵占之款項已被其
    花用殆盡，卻在被查獲時聲淚俱下，懇求告訴人先不要提告
    ，並簽下和解書、自白書，騙取告訴人之信任後，另一方面
    向警察自白犯行，除拒絕依照和解條件給付外，更辯稱其和
    解係受脅迫、詐欺所致，和解書應無效云云，於民事庭判決
    告訴人勝訴後，被告仍未賠償告訴人之損失，顯見被告熟悉
    法律，特意玩弄司法、犯後態度不佳，並無任何悔意，且其
    侵占詐騙之金額高達上千萬，惡性顯屬重大，請判處較重之
    刑，以為正義，也給告訴人一個安慰之意見（本院卷第129
    頁），又參酌被告無前科之素行，有臺灣高等法院被告前案
    紀錄表1份在卷可查（本院卷第35頁），堪認其品性尚佳，
    兼衡被告自陳貪心之犯罪動機、目的、手段及犯罪所得金額
    ，暨被告為二專畢業之教育程度、離婚、無子女，因眼睛受
    傷待業中，仰賴親友借貸維生之家庭生活狀況等一切情狀（
    偵卷一第13頁、本院卷第127頁至第128頁），量處如主文所
    示之刑。
(八)被告並無前科，業如前述，固符合刑法第74條第1項第1款所
    定之緩刑條件，經本院審酌被告雖坦承犯行，並於108年12
    月23日與告訴人達成和解，而於同日及翌日共給付400萬元
    予告訴人，然期後即未依約給付，則被告是否有真摯之悔意
    ，尚非無疑，又本件被告詐欺之金額甚鉅，復以行使偽造文
    書、行使業務上登載不實文書及知為不實之事項而填製會計
    憑證掩飾犯行，犯罪期間長達6年，對告訴人造成極大損害
    ，本院斟酌上情，認被告無暫不執行為適當之情事，自不宜
    緩刑宣告。被告請求宣告緩刑尚難准許，併予敘明。
三、沒收部分
(一)按刑法第38條之1第5項規定「犯罪所得已實際合法發還被害
    人者，不予宣告沒收或追徵」，立法目的在於平衡保障被害
    人求償權與國家刑事執行程序，同時避免被告可能陷入一方
    面須面臨被害人求償、另方面恐遭法院判決沒收犯罪所得之
    雙重剝奪困境。查被告因本件犯行詐得1,753萬2,042元，核
    屬其犯罪所得財物，又其已返還400萬元，另其家人則與告
    訴人和解返還320萬元，業如前述，就此部分依前揭規定，
    自不予宣告沒收或追徵，其餘1,033萬2,042元部分查無過苛
    調節條款之情形，自應依刑法第38條之1第1項前段、第3項
    規定宣告沒收，於全部或一部不能沒收或不宜執行沒收時，
    追徵其價額。至告訴代理人雖稱：被告親友賠償告訴人部分
    不能扣除，因為被告自己可以持有運用的與匯到親友的錢是
    不同的，匯到親友部分是親友使用等語（本院卷第129頁）
    ，然被告既係將所溢領之款項匯到自己或親友之帳戶，業經
    本院認定如前，自均為被告之詐欺犯罪所得，既由第三人即
    被告親友實際合法返還告訴人，告訴人此部分損害即已填補
    ，依前揭說明，自不得宣告沒收，告訴代理人此部分所述，
    難認有據，併予敘明。
(二)未扣案之附表一編號339至342、679至680、708所示之國內
    差旅費申請單「出差人」欄上，偽造「陳凱南」、「張凱勝
    」、「簡文建」、「胡維珀」、「王修文」之署名；附表一
    編號1065至1073所示之伍福公司發票上偽造該公司統一發票
    專用章之印文；附表一編號1076、1079、1081至1083所示之
    荏原會社、KOBE公司發票上偽造「H. Tomioka」、「田丸一
    夫」、「Y.Tama00」之署名；附表一編號1076、1079、1081
    至1083所示之昱彙公司訂單上偽造「H. T. L」之署名，不
    問屬於犯人與否，應依刑法第219條規定宣告沒收。
(三)按行為人用以詐欺取財之偽造、變造等書類，既已交付於被
    害人收受，則該物非屬行為人所有，除偽造書類上偽造之印
    文、署押，應依刑法第219條予以沒收外，依同法第38條第3
    項之規定，即不得再對各該書類諭知沒收（最高法院43年台
    上字第747號判例意旨參照）。查本件被告所偽變造之取款
    憑條、國內差旅費申請單、伍福等公司之發票、昱彙公司之
    訂單，及製作不實之林鶴爵國內差旅費申請單與轉帳傳票及
    帳冊，均未扣案，雖屬被告供本件犯罪所用之物，然既均已
    提出予合作金庫或昱彙公司而行使之，俱已歸該銀行及該公
    司所有而留存，非屬被告所有之物，均無從宣告沒收，附此
    說明。 
據上論斷，依刑事訴訟法第299條第1項前段，第300條，商業會
計法第71條第1款，刑法第11條前段、第216條、第210條、第215
條、第339條第1項、第55條前段、第62條前段、第38條之1第1項
前段、第3項、第219條，刑法施行法第1條之1第1項，判決如主
文。
本案經檢察官陳貞卉提起公訴，檢察官林在培到庭執行職務。
中　　華　　民　　國　　111 　年　　5 　　月　　17　　日
                  刑事第六庭  審判長  法  官  雷雯華

                                      法  官  林哲安

                                      法  官  李欣潔
以上正本證明與原本無異。
如不服本判決應於收受送達後20日內向本院提出上訴書狀，並應
敘述具體理由。其未敘述上訴理由者，應於上訴期間屆滿後20日
內向本院補提理由書（均須按他造當事人之人數附繕本）「切勿
逕送上級法院」。
                                      書記官  卓采薇　
中　　華　　民　　國　　111 　年　　5 　　月　　23　　日
附錄本案論罪科刑法條
中華民國刑法第210條
偽造、變造私文書，足以生損害於公眾或他人者，處5年以下有
期徒刑。

中華民國刑法第215條
從事業務之人，明知為不實之事項，而登載於其業務上作成之文
書，足以生損害於公眾或他人者，處3年以下有期徒刑、拘役或1
萬5千元以下罰金。

中華民國刑法第216條
行使第210條至第215條之文書者，依偽造、變造文書或登載不實
事項或使登載不實事項之規定處斷。

中華民國刑法第339條
意圖為自己或第三人不法之所有，以詐術使人將本人或第三人之
物交付者，處5年以下有期徒刑、拘役或科或併科50萬元以下罰
金。
以前項方法得財產上不法之利益或使第三人得之者，亦同。
前二項之未遂犯罰之。

商業會計法第71條
商業負責人、主辦及經辦會計人員或依法受託代他人處理會計事
務之人員有下列情事之一者，處5年以下有期徒刑、拘役或科或
併科新臺幣60萬元以下罰金：
一、以明知為不實之事項，而填製會計憑證或記入帳冊。
二、故意使應保存之會計憑證、會計帳簿報表滅失毀損。
三、偽造或變造會計憑證、會計帳簿報表內容或毀損其頁數。
四、故意遺漏會計事項不為記錄，致使財務報表發生不實之結果
    。
五、其他利用不正當方法，致使會計事項或財務報表發生不實之
    結果。